【裁判字號】    98,訴,1593
【裁判日期】    981225
【裁判案由】    塗銷所有權移轉登記    等
【裁判全文】
臺灣高雄地方法院民事判決              98年度訴字第1593號
原      告  合作金庫商業銀行股份有限公司
法定代理人  戊○○
訴訟代理人  丙○○
            乙○○
            己○○
被      告  甲○○
            丁○○
上列當事人間塗銷所有權移轉登記等事件，本院於民國98年12月
15日言詞辯論終結，判決如下：
    主  文
被告就附表所示之土地所為之贈與行為及所有權移轉之物權行為
，均應予撤銷。
被告丁○○應將附表所示土地以贈與為原因於民國八十九年五月
二十三日向高雄縣仁武地政事務所辦理所有權移轉之登記予以塗
銷。
訴訟費用由被告負擔。
    事實及理由
一、原告主張：訴外人莫爾化學儀器有限公司（下稱莫爾公司）
    邀被告甲○○為連帶保證人，而先後向原告借款，惟莫爾公
    司分別民國自90年2 月26日、同年3 月26日起即未依約繳交
    利息，合計積欠原告本金新台幣（下同）300 萬元，經原告
    向本院聲請而以91年度執字第19652 號強制執行未獲清償。
    詎甲○○未為清償之前，竟將其所有如附表所示之土地（下
    稱系爭土地），於89年5 月19日以贈與原因辦理移轉登記於
    其妻即被告丁○○名下，自屬有害原告債權之行為，爰依民
    法第244 條第1 項規定請求撤銷被告間如附表所示不動產之
    贈與及移轉所有權行為，並請求被告丁○○塗銷該不動產所
    有權移轉之登記。並聲明：如主文所示。
二、被告則以：被告甲○○僅為借款之連帶保證人，並未參與莫
    爾公司之經營，不清楚莫爾公司清償之情形如何。系爭土地
    於89年間即由甲○○贈與丁○○，並辦理所有權移轉登記，
    當時莫爾公司營運尚稱正常，被告2 人之贈與行為並未害及
    原告之債權，故原告請求並無理由等語，資為抗辯。並聲明
    ：原告之訴駁回。
三、兩造爭執及不爭執事項：
    不爭執事項：
（一）甲○○為莫爾公司上開債務之連帶保證人。
（二）系爭土地於89年5 月23日以夫妻贈與為原因，由甲○○移
      轉登記與丁○○。
（三）甲○○除本件系爭土地外，名下尚有12筆土地，全部都有
      設定抵押權，且高雄縣大樹鄉○○段457-18地號、高雄縣
      燕巢鄉○○段1264-1地號此2筆土地均遭假扣押。
    爭執部分：
      被告就系爭土地之贈與行為及所有權移轉之物權行為，是
      否有害及原告之債權？
四、得心證理由：
（一）按連帶債務人對於債權人應各負全部給付之責，是在債務
      未受清償前，連帶債務人中之一人所為之詐害行為，債權
      人自得對之依民法第244 條第1 項、第2 項之規定撤銷之
      。至於其他連帶債務人有資力與否，應非所問。次按連帶
      保證，係保證人對於債權人約定與主債務人連帶負擔債務
      履行而為之保證。我民法債編各種之債，雖未就連帶保證
      設有規定，然連帶保證人既對於債權人明示與主債務人各
      負全部給付之責任，在債務體態上，亦屬民法第272 條第
      1 項所規定之連帶債務（最高法院45年台上字第1426號判
      例參照）。又按是否有害及債權人之債權，應以債務人行
      為時定之。所謂有害債權，指債務人減少其積極財產（如
      讓與所有權、設定他物權、免除債權等是），或增加消極
      財產（如承擔債務），因而足以減少其一般財產，削弱共
      同擔保，使債權受有損害而不能完全受清償而言。若債務
      人雖為減少積極財產或增加消極財產之行為，而其資產、
      信用及勞務等，尚足以清償債務時，對於債權既無妨害，
      自不得撤銷之。又債權人行使撤銷權，係對已成立之法律
      關係加以破壞，其僅為保護債權人之手段，並以達保全債
      務人之責任財產為目的，是債務人處分其財產時，責任財
      產尚足清償者，債權即無不受清償之虞。反之，若債務人
      處分其財產時，其責任財產已有不足清償債權者，即應認
      為有害於債權人之債權。
（二）原告主張莫爾公司邀甲○○為連帶保證人，先後向原告借
      款，分別自90年2 月26日、同年3 月26日起即未繳本息，
      迄今積欠原告300 萬元，經原告向本院聲請而以91年度執
      字第19652 號強制執行未獲清償，而經核發債權憑證，甲
      ○○應與莫爾公司連帶給付原告300 萬元等情，有本院91
      年度執字第19652 號債權憑證可查，被告對此亦不爭執，
      應可信為真實。被告雖辯稱不清楚莫爾公司清償之情形云
      云，然被告不爭執甲○○為上開借款之連帶保證人，甲○
      ○自應與莫爾公司對原告負連帶清償之責，被告所辯並無
      可採。
（三）原告主張甲○○將系爭土地贈與、移轉所有權予丁○○為
      有害原告債權之行為，並提出甲○○財產歸屬資料清單及
      其名下不動產登記謄本為憑。被告亦自陳甲○○名下不動
      產多數均遭債權銀行設定抵押權或遭查封扣押等語，且未
      舉證證明甲○○將系爭土地贈與及移轉所有權予丁○○後
      ，仍有資力清償對原告之債權。準此，原告主張甲○○將
      系爭土地贈與、移轉所有權予丁○○後，將減少原告之債
      權受償，有害於原告之債權，應屬可採。
（四）次按債權人得依民法第244 條規定行使撤銷權，以其債權
      於債務人為詐害行為時，業已存在者為限，最高法院62台
      上字第2609號著有判例可資參照。蓋債權人應保全之債務
      人責任財產，以債之關係成立時之狀態為準，債權發生當
      時之責任財產為債務人之信用基礎，若債權係成立於詐害
      行之前，則詐害行為當時，債務雖未屆清償期，債權人亦
      得行使撤銷權。被告雖辯以系爭土地於89年間即由甲○○
      贈與丁○○，當時莫爾公司營運尚稱正常，且有正常繳款
      予原告，債務自未屆清償期等語。查本件甲○○於89年5
      月23日將系爭土地辦理贈與登記予丁○○之際，莫爾公司
      已向原告借貸上開借款，即便當時莫爾公司公司仍有正常
      繳息，致本件債務尚未屆清償期，然揆諸前開說明，甲○
      ○就系爭土地所為之無償贈與及移轉登記行為，顯已害及
      原告之債權甚明，被告徒以上開債務未屆清償期置辯，自
      屬無理由。
五、綜上所述，原告主張被告就系爭土地所為之贈與行為及所有
    權移轉之物權行為，有害及原告對甲○○之債權，洵屬有據
    。被告各項抗辯，均無可取。從而，原告本於民法第244 條
    第1 項、第4 項規定，請求（一）被告就附表所示之土地所
    為之贈與行為及所有權移轉之物權行為，均應予撤銷。（二
    ）被告丁○○應將附表所示土地以贈與為原因於89年5 月23
    日向高雄縣仁武地政事務所辦理所有權移轉之登記予以塗銷
    ，應予准許。
六、據上論結，本件原告之訴為有理由，依民事訴訟法第78條、
    第85條第2 項本文，判決如主文。
中    華    民    國    98    年    12    月    25    日
                  民事鳳山分庭    法  官  林意芳
上為正本係照原本作成。
如不服本判決，應於送達後20日內，向本院提出上訴狀並表明上
訴理由，如於本判決宣示後送達前提起上訴者，應於判決送達後
10日內補提上訴理由書（須附繕本）。
中    華    民    國    98    年    12    月    25    日
                                  書記官  陸艷娣
 附表
┌──┬─────────────┬──┬────┬───┐
│編號│土      地      地      號│地目│權利範圍│備  考│
├──┼─────────────┼──┼────┼───┤
│ 1  │高雄縣仁武鄉○○段857 地號│ 旱 │ 2分之1 │      │
├──┼─────────────┼──┼────┼───┤
│ 2  │高雄縣仁武鄉○○段865 地號│ 田 │ 2分之1 │      │
└──┴─────────────┴──┴────┴───┘


司法院資訊處製作；財團法人民間司法改革基金會備份。
